臺灣高等法院刑事裁定
111年度毒抗字第676號
抗  告  人
即  被  告  潘煌仁



上列抗告人因違反毒品危害防制條例案件，不服臺灣士林地方法
院111年度毒聲字第321號，中華民國111年7月12日裁定（聲請案
號：臺灣士林地方檢察署111年度聲觀字第280號，111年度毒偵
字第1168號），提起抗告，本院裁定如下：
    主  文
抗告駁回。
    理  由
一、原裁定意旨略以：抗告人即被告潘煌仁於警詢、偵查中坦承
    有施用甲基安非他命之事實，且經警採集其尿液送驗，結果
    呈安非他命、甲基安非他命陽性反應，故被告施用第二級毒
    品之犯行堪予認定。被告前因施用毒品而經法院裁定送強制
    戒治後，於民國98年5月4日釋放出所，並經檢察官為不起訴
    處分確定，則被告本件施用毒品犯行，距前次觀察、勒戒或
    強制戒治釋放已逾3年，檢察官裁定選擇聲請法院將被告令
    入勒戒處所觀察、勒戒，核屬其職權之適法行使，並無違法
    或裁量濫用之瑕疵，爰依毒品危害防制條例第20條第3項、
    第1項，觀察勒戒處分執行條例第3條第1項等規定，裁定將
    被告送勒戒處所觀察、勒戒等語。
二、抗告意旨略以：
　㈠本件被告之犯罪地為臺北市○○區○○街000號，應由臺灣臺北地
    方法院（下稱臺北地院）及臺灣臺北地方檢察署（下稱臺北
    地檢署）管轄，並經臺北地檢署檢察官開庭訊問，可見該署
    承辦檢察官已有實質偵查作為，自應由繫屬在先之臺北地檢
    署偵查、臺北地院審理，始為適法。本件逕由被告之住所所
    在之臺灣士林地方檢察署（下稱士林地檢署）檢察官向原審
    法院聲請將被告送觀察、勒戒，顯與刑事訴訟法第8條規定
    有違，對於被告之知情權、程序參與權造成突襲。
　㈡士林地檢署檢察官全然未通知有移轉管轄之情事，且於聲請
    觀察、勒戒時及原審法院審理中，均未賦予被告陳述意見之
    機會，不符正當程序原則，已嚴重侵害被告之訴訟權。被告
    自97間經強制戒治後，即積極融入社會，現有穩定之工作及
    收入，僅因一時心智之偏，即遭觀察、勒戒處分，除剝奪被
    告人身自由，亦使被告多年辛勤工作之成果付之一炬。
　㈢參酌最高法院邱忠義法官所撰《臺灣施用毒品「戒癮治療」與
    「觀察勒戒」雙軌制：先期擇一及再犯接軌治療模式》一文
    ，已敘明無論機構外戒癮治療或機構內觀察、勒戒，均能達
    到戒除毒癮之功效，而戒癮治療能讓施用毒品者在持續其原
    來生活之條件下戒除毒癮，實屬最小侵害手段。被告前即表
    明願受戒癮治療，且依過往強制戒治之經驗，人身自由之拘
    束並無法徹底根除毒癮，請以戒癮治療取代觀察、勒戒，俾
    利被告兼顧生活與治療，以創造雙贏局面云云。　
三、按案件由犯罪地或被告之住所、居所或所在地之法院管轄，
    刑事訴訟法第5條定有明文，乃以土地區域定案件管轄之標
    準。被告於111年1月21日下午9時許，在新北市○○區○○○路0
    段000巷00弄0號住所內，以打火機燒烤玻璃球吸食煙霧之方
    式施用第二級毒品甲基安非他命1次，嗣於同年月23日上午1
    0時45分許，在臺北市○○區○○街000號前為警查獲之事實，業
    經被告於警詢、偵訊時坦承不諱（毒偵字第373號卷第19至2
    1、82頁），是本件犯罪地係在被告位於新北市汐止區之住
    所內，復參酌被告之個人戶籍資料查詢結果，檢察官於111
    年7月7日聲請觀察、勒戒並繫屬原審法院時，被告之住所仍
    在新北市汐止區，是無論被告之犯罪地、住居所或所在地均
    為新北市汐止區，即屬原審法院管轄區域內，依刑事訴訟法
    第5條第1項規定，原審法院自有管轄權甚明，且本件迄今未
    曾繫屬於臺北法院，顯無同一案件繫屬於有管轄權之數法院
    之情形，自無適用刑事訴訟法第8條規定之必要。抗告意旨
    以臺北地檢署檢察官開始偵查為由，認本件應由臺北地院管
    轄、審判之，容有誤會。
四、經查：　　
　㈠按犯毒品危害防制條例第10條之罪者，檢察官應聲請法院裁
    定，令被告入勒戒處所觀察、勒戒，其期間不得逾2月；第2
    0條第1項及第23條第2項之程序，於檢察官先依刑事訴訟法
    第253條之1第1項、第253條之2第1項第4款至第6款或第8款
    規定，為附條件之緩起訴處分時，不適用之，毒品危害防制
    條例第20條第1項、第24條第1項分別定有明文。又「觀察、
    勒戒」程序，係針對受處分人所為保安處分，目的在戒除行
    為人施用毒品身癮及心癮，以達教化與治療之目的，其立法
    意旨在幫助施用毒品者戒毒，性質上為一療程，而非懲罰，
    並屬強制規定。而所謂「緩起訴之戒癮治療」，係由檢察官
    審酌個案情形，依毒品危害防制條例第24條規定，改以緩起
    訴處分方式轉介毒品施用者前往醫療院所治療。惟是否給予
    被告為附命完成戒癮治療之緩起訴處分，事屬刑事訴訟法第
    253條之1第1項及第253條之2第1項第6款特別賦予檢察官之
    職權，法院原則上應尊重檢察官職權之行使，僅就檢察官之
    判斷有違背法令、事實認定有誤或其他裁量重大明顯瑕疵等
    事項，予以有限之低密度審查，檢察官就此裁量權之行使，
    苟無濫用或不當情形，自不得任意指為違法。
　㈡被告於警詢後所採集之尿液，經送台灣尖端先進生技醫藥股
    份有限公司以酵素免疫分析法（EIA）初步檢驗，再以氣相
    層析質譜儀法（GC/MS）複驗，安非他命、甲基安非他命均
    呈陽性反應，有該公司111年2月15日出具之濫用藥物檢驗報
    告、臺北市政府警察局偵辦毒品案件尿液檢體委驗單及採證
    同意書在卷可稽（毒偵字第373號卷第39、133、135頁），
    足徵被告前述任意性自白核與事實相符，洵堪採信，其施用
    第二級毒品甲基安非他命1次之犯行堪予認定。又被告前因
    施用第二級毒品案件，經原審法院以97年度毒聲字第273號
    裁定送觀察、勒戒後，再經同法院以97年度毒聲字第365號
    裁定令入戒治處所施以強制戒治，於98年5月4日強制戒治執
    行完畢，並由臺灣士林地方檢察署檢察官以98年度戒毒偵字
    第51號案件為不起訴處分確定，有本院被告前案紀錄表在卷
    可憑。是被告於前次強制戒治執行完畢3年後再犯本件施用
    第二級毒品犯行，亦堪認定。檢察官於斟酌被告之個案情形
    後，向法院聲請裁准觀察、勒戒，此實屬檢察官依法行使裁
    量權之範疇，且此裁量並無明顯裁量怠惰或濫用之情事。原
    審法院因而依檢察官之聲請，裁定被告應送勒戒處所觀察、
    勒戒，於法並無不合。　
五、抗告意旨固辯稱臺北地檢署檢察官前已默許同意被告戒癮治
    療，士林地檢署、原審法院均未賦予其陳述意見，有違正當
    程序原則；且士林地檢署檢察官逕向法院聲請觀察、勒戒，
    亦不符合最小侵害手段原則云云。惟：
　㈠臺北地檢署檢察官於111年1月23日訊問被告時，曾給予其補
    充意見之機會，被告即表明希望能接受戒癮治療等語，顯已
    賦予被告陳述意見之機會，抗告意旨所稱未給予言詞陳述而
    侵害其訴訟防禦權等節，顯與事實不符，不足採信；且遍查
    全卷，並無其他事證可認臺北地檢署檢察官有為附命完成戒
    癮治療之緩起訴處分之意思，自不能僅憑被告陳稱願接受戒
    癮治療等語，遽予推論臺北地檢署檢察官已同意給予戒癮治
    療。又現行毒品危害防制條例既無課以檢察官於聲請觀察、
    勒戒前或法院於觀察、勒戒裁定前，應予被告以言詞或書面
    陳述意見之機會之特別規定，原審法院未予被告陳述意見即
    行裁定，亦難遽指為違法。
　㈡再者，修正後毒品危害防制條例第24條第1項，仍採行「觀察
    、勒戒」與「緩起訴之戒癮治療」並行之雙軌模式，並無「
    緩起訴之戒癮治療」應優先於「觀察、勒戒」的強制規定，
    檢察官自得按照個案情形，依法裁量決定採行何者為宜。士
    林地檢署承辦檢察官於斟酌具體個案情節及全案卷證等，認
    為以戒癮治療之緩起訴處分，不足使被告完全戒除毒癮，而
    係選擇向原審法院聲請裁定觀察、勒戒，此乃檢察官裁量權
    之適法行使，法院自應予以尊重，且查無檢察官聲請有何違
    背法令、認定事實有誤或其他重大明顯瑕疵之處，其聲請應
    屬有據，自無由法院審酌以其他方式替代之餘地。而抗告意
    旨所援引之法官論著，亦肯認施用毒品者距前次戒癮治療或
    觀察、勒戒處遇完成後逾3年再施用毒品，可由檢察官參考
    施用毒品者意見而擇一選取機構外之「戒癮治療」或機構內
    之「觀察、勒戒」，即與前揭說明並無不合，不能為有利於
    被告之認定。
　㈢被告另辯以依其過往經驗，觀察、勒戒或強制戒治處分仍無
    法完全戒除毒癮，請求改以戒癮治療方式為之云云，惟被告
    前於97至98年間先後經法院裁定送觀察、勒戒及強制戒治，
    於強制戒治期間屆滿前，即因停止處分執行出監，足徵於機
    構內之觀察、勒戒或強制戒治，對於被告戒除毒癮仍具有相
    當之成效，並非全然無法改善其繼續施用毒品之傾向。至被
    告所稱因受觀察、勒戒處分，將影響其工作權、財產權情形
    云云，縱然非虛，要與法院是否裁定令入勒戒處所觀察、勒
    戒之判斷無涉，亦非得以免除觀察、勒戒之事由。
　㈣綜上，原審以被告確有施用第二級毒品甲基安非他命之犯行
    ，因而裁定令被告入勒戒處所觀察、勒戒，核其認事用法，
    並無違誤或不當。被告執前詞提起抗告，為無理由，應予駁
    回。　
據上論斷，依刑事訴訟法第412條，裁定如主文。
中　　華　　民　　國　　111  　年　　8　　月　　12　　日
                  刑事第二十五庭審判長法　官  邱滋杉
                                      法　官  邱瓊瑩
                                      法　官  陳彥年
以上正本證明與原本無異。
不得再抗告。
                                      書記官  彭秀玉
中　　華　　民　　國　　111 　年　　8 　　月　　12　　日